【裁判字號】    96,重上更(二),193
【裁判日期】    981130
【裁判案由】    土地所有權移轉登記
【裁判全文】
臺灣高等法院民事判決             96年度重上更(二)字第193號
上  訴  人  戊○○○
訴訟代理人  丁○○
被 上訴 人  乙○○○
            丙○○○
            子○○
            庚○○
            己○○
            壬○○
            辛○○
            上開四人為黃重明.
            之承受訴訟人）
            丑○○○
            癸○○
            辰○○
            卯○○
            上開四人為黃堅盛.
上列八  人
訴訟代理人  曾國龍律師
追加  被告  寅○○（原名何寅○○）
                      住台北市北投區○○○路15巷8號3樓
參  加  人  巳○○    住同上區○○○路262號8樓
            甲○○    住同上
上列二  人
訴訟代理人  曾國龍律師
上列當事人間請求所有權移轉登記事件，上訴人對於中華民國92
年9月25 日法院臺灣板橋地方法院第一審判決提起上訴，經最高
法院第二次發回更審，上訴人並為訴之追加及變更，本院於98年
11 月18日言詞辯論終結，判決如下：
    主  文
被上訴人丑○○○、癸○○、辰○○、卯○○應就被繼承人黃堅
盛對於附表一所示五十筆土地應有部分二分之一之公同共有所有
權，辦理繼承登記。
被上訴人庚○○、己○○、壬○○、辛○○應就被繼承人黃重明
及黃蔡儉對於附表二所示三十三筆土地應有部分二分之一之公同
共有所有權，辦理繼承登記。
被上訴人及追加被告寅○○應將兩造共有如附表二所示三十三筆
土地應有部分二分之一之公同共有所有權，辦理分別共有登記如
附件甲所示。
被上訴人乙○○○、丙○○○、子○○、丑○○○、癸○○、辰
○○、卯○○及追加被告寅○○應將兩造共有如附表三所示十七
筆地應有部分二分之一之公同共有所有權，辦理分別共有登記如
附件乙所示。
被上訴人乙○○○、丙○○○、子○○應各將附件甲、附件乙所
示各筆土地之應有部分四十分之三，被上訴人丑○○○、癸○○
、辰○○、卯○○應將其等公同共有之附件甲、附件乙所示各筆
土地之應有部分八十分之五，辦理所有權移轉登記予上訴人。
上訴人其餘之訴駁回。
變更及追加之訴訴訟費用由被上訴人負擔二分之一，餘由上訴人
負擔。參加之訴訴訟費用，由參加人負擔。
    事實及理由
一、被上訴人乙○○○、丙○○○、子○○及追加被告寅○○經
    合法通知，未於言詞辯論期日到場，核無民事訴訟法第 386
    條所列各款情形，依上訴人聲請，由其一造辯論而為判決。
二、上訴人於原審原係請求被上訴人應將其等對於附件丙所示Ａ
    、Ａ1合計之25筆土地應有部分1/2之公同共有所有權移轉登
    記予上訴人，惟因土地於92年2月12日、92年6月13日逕為分
    割依序增加如附件丙Ａ2、Ａ3所示之13筆、12筆地號，其後
    成為如附表一所示之50筆地號土地。且在本院前審中，原被
    上訴人黃蔡儉、黃堅盛先後於94年6 月3日、95年2月11日死
    亡，黃蔡儉之繼承人為庚○○、己○○、壬○○、辛○○（
    下稱庚○○等4 人）、黃堅盛之繼承人為丑○○○、辰○○
    、卯○○、癸○○（下稱丑○○○等4 人），分別於94年12
    月8日、95年4月18 日聲明承受訴訟（本院更(一)卷第61-62、
    169- 170頁），上訴人因而變更聲明其請求如下述之先位聲
    明所示，核與民事訴訟法第446條第1項但書、第255條第1項
    第4款規定相符。
    又上訴人所為上開聲明不應准許者，因系爭土地係被繼承人
    黃泉談所有，由子女即上訴人與被上訴人乙○○○、丙○○
    ○、子○○、黃堅盛（被上訴人丑○○○等4 人之被繼承人
    ）、黃重明（被上訴人庚○○等4 人之被繼承人）及寅○○
    等7 人繼承，則上訴人追加寅○○為被告，第一備位聲明請
    求終止公同共有關係變更為分別共有關係；第二備位則因黃
    泉談就系爭土地與其他共有人共有，應有部分僅1/2， 且部
    分土地面積狹小，不適原物分割，爰請求按應繼分比例為分
    別共有之分割方法。核上訴人所為追加被告寅○○及第一、
    二備位之訴，與其在原審主張之基礎事實相同，訴訟資料又
    可資援用，為達終局解決紛爭及訴訟經濟之旨趣，且被上訴
    人及追加被告於本審中已經通知並充分進行攻防，因認與民
    事訴訟法第446條第1項但書、 第255條第1項第2款規定相符
    ，應予准許。
三、上訴人主張：如附表一所示50筆土地之應有部分1/2 為黃泉
    談所有，其於64年11月29日死亡，應由其配偶黃朱及子女：
    上訴人、被上訴人乙○○○、丙○○○、子○○、黃重明（
    被上訴人庚○○等4 人之被繼承人）、黃堅盛（被上訴人丑
    ○○○等4人之被繼承人）等8人繼承；黃朱又於77 年4月30
    日死亡，其應繼分再由其所生子女即上訴人及被上訴人乙○
    ○○、丙○○○、子○○及黃重明等5人繼承（ 繼承情形詳
    如附件甲、乙所示），並已辦妥繼承登記，而為公同共有。
    上訴人自79年起陸續向被上訴人乙○○○、丙○○○、子○
    ○及黃堅盛（丑○○○等4 人之被繼承人）購買系爭土地之
    公同共有權利，並已交付全部價金；另黃重明（被上訴人庚
    ○○等4人之被繼承人）於82年6月16日與上訴人簽訂協議書
    ，由上訴人代為清償債務新台幣（下同）625萬元 ，黃重明
    將系爭土地之公同共有權利讓與上訴人，然就系爭土地其中
    如附件丙所示Ｂ部分之10筆土地經上訴人自強制執行程序中
    優先承買，再經92年2月12日、6月13日分割增加附件丙所示
    Ｂ1部分之7筆地號，成為附表三所示之17筆土地。另追加被
    告寅○○於82年6月4 日以500萬元將其對系爭土地應有部分
    1/2 之公同共有權利，讓與參加人，上訴人知悉後依土地法
    第34 條之1第5項、第4項規定，雖參加人甲○○在強制執行
    程序中拍定買受，惟上訴人於82年11月29日即向出賣人何寅
    ○○表示以同一價格優先承買，對於參加人甲○○之拍定聲
    明異議，追加被告寅○○依土地登記謄本之記載仍為共有人
    之一。詎被上訴人拒不辦理移轉登記，先位聲明請求被上訴
    人將系爭土地之公同共有權利移轉登記予上訴人；如不能辦
    理移轉登記者，則基於遺產分割之法律關係，第一備位聲明
    請求終止公同共有關係，第二備位聲明請求依應繼分比例為
    分別共有之分割方法。聲明：(一)先位聲明：1.被上訴人丑○
    ○○等4 人應就被繼承人黃堅盛對於附表一所示50筆土地應
    有部分1/2之公同共有所有權辦理繼承登記。2. 被上訴人乙
    ○○○、丙○○○、子○○及丑○○○等4 人應將其等對於
    附表一所示50 筆土地應有部分1/2之公同共有所有權移轉登
    記予上訴人。3.被上訴人庚○○等4 人應就被繼承人黃重明
    及黃蔡儉對於附表二所示33 筆土地應有部分1/2之公同共有
    所有權辦理繼承登記後，再移轉登記予上訴人。(二)第一備位
    聲明：1.被上訴人丑○○○等4 人應就被繼承人黃堅盛對於
    附表一所示50 筆土地應有部分1/2之公同共有所有權辦理繼
    承登記。2.被上訴人庚○○等4 人應就被繼承人黃重明及黃
    蔡儉對於附表二所示33 筆土地應有部分1/2之公同共有所有
    權辦理繼承登記。3.被上訴人及追加被告寅○○應將兩造共
    有如附表二所示33 筆土地應有部分1/2之公同共有所有權，
    辦理分別共有登記如附件甲所示。4.被上訴人乙○○○、丙
    ○○○、子○○、丑○○○等4 人及追加被告寅○○應將兩
    造共有如附表三所示17 筆地應有部分1/2之公同共有所有權
    ，辦理分別共有登記如附件乙所示。5.被上訴人乙○○○、
    丙○○○ 、子○○應各將附表二所示33 筆土地之應有部分
    3/40、被上訴人庚○○等4 人應將其等公同共有如附表二所
    示33 筆土地之應有部分3/40，被上訴人丑○○○等4人應將
    其等公同共有如附表二所示33筆土地之應有部分5/80，辦理
    所有權移轉登記予上訴人。6.被上訴人乙○○○、丙○○○
    、子○○應各將附表三所示17筆土地之應有部分3/40、被上
    訴人丑○○○等4人應將其等公同共有附表三所示17 筆土地
    之應有部分5/80，辦理所有權移轉登記予上訴人。(三)第二備
    位聲明：1.被上訴人丑○○○等4 人應就被繼承人黃堅盛對
    於附表一所示50 筆土地應有部分1/2之公同共有所有權辦理
    繼承登記。2.被上訴人庚○○等4 人應就被繼承人黃重明及
    黃蔡儉對於附表二所示33 筆土地應有部分1/2之公同共有所
    有權辦理繼承登記。3.兩造公同共有如附表二所示33筆土地
    准予分割，分割方法為各自取得之應有部分如附件甲所示。
    4.上訴人與被上訴人乙○○○、丙○○○、子○○、丑○○
    ○等4人及追加被告寅○○公同共有如附表四所示17 筆土地
    准予分割，分割方法為各自取得之應有部分如附件乙所示。
    5.被上訴人乙○○○、丙○○○、子○○應各將附表二所示
    33筆土地之應有部分各3/40、被上訴人庚○○等4 人應將其
    等公同共有之附表二所示33筆土地應有部分3/40、被上訴人
    丑○○○等4人應將其等公同共有之附表二所示33 筆土地之
    應有部分5/80，辦理所有權移轉登記予上訴人。6.被上訴人
    乙○○○、丙○○○、子○○應各將附表三所示17筆土地之
    應有部分3/40、被上訴人丑○○○等4 人應將其等公同共有
    附表三所示17筆土地之應有部分5/80，辦理所有權移轉登記
    予上訴人【上訴人於本院前審中為變更聲明，則其原審之聲
    明視為撤回，法院應就其變更後之聲明為判決。又上訴人變
    更聲明中請求寅○○辦理所有權移轉部分，已經最高法院駁
    回確定，不在本審審理範圍】。
四、被上訴人乙○○○、丙○○○及追加被告寅○○雖未於言詞
    辯論期日到場，惟於準備程序中均提出書狀對上訴人主張之
    事實不予爭執 ，有其等提出之書狀可稽（ 本院更(二)卷(二)第
    145、147、168頁 ）。雖渠等於書狀中表示就上訴人之請求
    予以同意辦理，惟渠等就系爭土地均係公同共有人之身分，
    針對上訴人先位之訴得否請求逕行移轉，備位之訴請求辦理
    分別公有及共有物分割，均有訴訟標的合一確定之必要，故
    依民事訴訟法第56條第1款規定，上開3人所為不利益之訴訟
    行為，對於全體不生認諾之效力，而僅認為上開3 人對上訴
    人主張之事實不爭執，併此敘明。
    被上訴人子○○未於言詞辯論期日到場，亦未提出任何書狀
    為聲明或陳述。
    被上訴人庚○○等4人及丑○○○等4人則以：(一)上訴人與被
    上訴人乙○○○、丙○○○、子○○及黃重明間就系爭土地
    公同共有權利之買賣或協議契約均為無效，因系爭土地之公
    同共有形態未變更為分別共有前，不得自由處分，則渠等間
    之買賣或協議係以不能之給付為標的，依民法第246 條規定
    應屬無效。(二)本件公同共有之土地於辦理產權登記前需先辦
    理遺產分割將共有型態變更為分別共有以消滅公同共有關係
    ，上訴人在未經遺產分割前請求被上訴人依各別買賣契約逕
    將系爭土地之公同共有權移轉登記為買受人即上訴人，於法
    不合。至於上訴人因黃重明欠李丕謨、巳○○債權而在強制
    執行程序中拍定取得黃重明之公同共有權 ，係依民法第759
    條「因強制執行（拍賣）於登記前已取得不動產物權者」而
    取得所有權，與民法第827條、第828條及第830 條等規定無
    違。然上訴人若依其與被上訴人間各別買賣（法律律行為）
    ，而逕行請求被上訴人就系爭土地之公同共有所有權為移轉
    登記之物權行為，則違反民法第827條、第828及第830 條，
    二者情形不相同。(三)上訴人向被上訴人子○○買受公同共有
    權利之土地，依82年7月19 日協議書記載為23筆，並未列入
    附件丙所示Ａ1部分之28-1及29-3地號，該2筆土地早於81年
    7 月7日即分割增加，且被上訴人子○○其後尚將此2筆土地
    出賣予參加人，則此2 筆地號其後分割增加之29-6、29-9、
    29-10等5筆地號亦非屬協議書之買賣標的。(四)黃重明於82年
    6月16 日與上訴人協議讓與公同共有權利之土地地號係如附
    件丙所示Ａ部分之21 筆土地，並不包含附件丙所示Ａ1部分
    之18-6、21-2、28-1、29- 3等4筆地號，此由上訴人承認上
    開4筆其中之18-6、21-2地號另於82年12月6日由強制執行程
    序中優先承買權取得乙節，且黃重明於83年2月16 日另將上
    開28-1及29-3地號土地公同共有權利讓與參加人可明。(五)系
    爭土地之公同共有權，除已確定之寅○○公同共有權利業經
    查封外，另黃重明就附表二所示33筆土地之公同共有權利均
    經法院查封登記（原先僅有15筆，其後再經參加人於98年10
    月22日就其餘18筆為查封），已無法為移轉登記，處於給付
    不能之狀態，此觀土地登記規則第129 條規定甚明等語抗辯
    。聲明：上訴人變更之訴（先位之訴）及預備之訴駁回。
    按參加人得按參加時之訴訟程度，輔助當事人為一切訴訟行
    為，但其行為與該當事人之行為牴觸者不生效力，民事訴訟
    法第61條規定甚明。本件參加人係在原審基於為輔助寅○○
    經法院准許而為訴訟參加，有其聲請狀可按（原審卷(一)第92
    -94頁 ）。上訴人於本審中追加寅○○為被告，已經追加被
    告寅○○對於上訴人主張之事實不予爭執，並據提出書狀在
    卷（本院更(二)卷(二)第168頁 ），則參加人所述（與被上訴人
    庚○○等4人及丑○○○等4人相同）均與寅○○牴觸而不生
    效力，附此說明。
五、兩造不爭執之事實：
  (一)如附件丙所示Ａ部分之21筆土地，嗣於81年7月7日分割增加
    如附件丙所示Ａ1之4筆地號，又於92年2月12 日分割增加如
    附件丙所示Ａ2之13筆地號，於92年6月13日分割增加如附件
    丙所示Ａ3之12筆地號，最終變成如附表一所示之50 筆土地
    （即附表二之33筆加附表三之17筆），有土地登記謄本可稽
    （本院更(二)審證物外放）。
  (二)如附件丙所示Ａ部分之21筆土地原為黃泉談、黃欽棋共有，
    每人應有部分各為1/2 。黃泉談嗣於64年11月29日死亡，繼
    承人為：妻黃朱及子女：上訴人、被上訴人乙○○○、丙○
    ○○、子○○、黃重明、黃堅盛、寅○○等8 人，每人應繼
    分為1/8。黃朱其後亦於77 年4月30 日死亡，繼承人為子女
    ：上訴人、被上訴人乙○○○、丙○○○、子○○、黃重明
    等5人（另黃堅盛、寅○○乃陳秀霞所生，與上開5人乃同父
    異母），則黃朱就黃泉談遺產之應繼分8/1，由上開5人再繼
    承，詳如附件甲、附件乙所示之繼承系統表所載。上開繼承
    人已就黃泉談所遺土地辦妥繼承登記 ，上開應有部分1/2為
    公同共有，有舊戶籍謄本及土地登記謄本可按（本院更(二)審
    卷(一)第172-173頁，卷(二)第57-69頁，原審卷(三)第70-76、82-
    487頁）。
  (三)上訴人於82年12月6 日自板橋地方法院81年度民執字第2391
    號強制執行程序中，優先承買黃重明所有如附件丙所示Ｂ部
    分之10筆地號之公同共有權利，該10 筆土地嗣於92年2月12
    日、92年6月13日分割增加如附件丙所示Ｂ1 之7筆地號，變
    成17筆土地，上訴人於92年9月1日辦妥登記，亦有不動產權
    利移轉證書（原審卷(三) 第20-21頁）及土地登記謄本（外放
    ）可按。
  (四)黃重明於92年2月14 日死亡，繼承人為妻黃蔡儉及子女庚○
    ○等4 人，黃蔡儉又於94年6月3日死亡，繼承人為子女庚○
    ○等4人；另黃堅盛於95年2月11日死亡，繼承人為丑○○○
    等4人，亦有戶籍謄本及繼承系統表足憑（ 本院更(一)卷(二)第
    219-223頁，本院上字卷第224-225頁）。
  (五)追加被告寅○○就附表一所示50筆土地之公同共有權利，全
    部均經參加人甲○○聲請查封在案，上訴人請求寅○○移轉
    所有權登記因而經最高法院駁回確定，亦有土地登記謄本、
    聲請狀、板橋地方法院查封函在卷（本院證物外放，本院更
    (二)卷(一)第289- 296頁）。
    追加被告寅○○就附表一所示其中編號1-5、12-17、25、27
    、29、31、33-47之30 筆土地之公同共有權利，前經參加人
    以本票裁定（板橋地方法院82年度票字第1690號）為執行名
    義聲請強制執行，經板橋地方法院以83年度執字第97號強制
    執行事件於93年5月12 日拍賣，由參加人甲○○拍定，嗣經
    上訴人聲明異議雖遭駁回，惟再提起抗告，歷經本院及最高
    法院裁定，最終經最高法院以97年度抗字第85號裁定駁回上
    訴人之抗告確定，由參加人甲○○拍定買受，現由執行法院
    97年度執更宿字第2號進行中，執行法院製作分配表， 預定
    於98年8月19 日實行分配，惟參加人甲○○對分配表所列土
    地增值稅金額提出異議，經稅捐機關函覆執行法院將土地增
    值稅自50萬8,697元更正為40萬598元，亦即迄至本件訴訟事
    實審言詞辯論終結前，分配表尚未確定，執行法院尚未發給
    參加人甲○○不動產權利移轉證書等情，有拍賣公告、參加
    人甲○○之投標書、上訴人之聲明異議狀、異議駁回及最高
    法院97年度抗字第85號裁定、板橋地方法院民事執行函附分
    配表、板橋地方法院98年8月3日函覆、公務電話查詢紀錄表
    及台北縣政府稅捐稽徵處新莊分處函等件可佐（本院更(二)卷
    (一)第237-288頁，卷(二)第94、121、125-128、230、341- 342
    頁）。
  (六)上訴人主張：被上訴人子○○與參加人巳○○就28-1、29-3
    地號（即附表一所示編號第16、22項）土地簽訂之不動產買
    賣契約係通謀虛偽意思表示，被上訴人子○○為支付違約金
    而簽發面額共計760 萬元之本票亦屬通謀虛偽意思表示，業
    經法院判決上開本票債權不存在確定，有板橋地方法院83年
    度訴字第486號、本院83年度重上字第438號、最高法院87年
    度台上字第51號、本院87年度重上更(一)字第50號判決及最高
    法院89年度台上字第500號裁定等件可稽（原審卷(四)第50-90
    頁）。
  (七)上訴人主張：黃重明與參加人就28-1、29-3地號（即附表一
    所示編號第16、22項）土地簽訂之不動產買賣契約係通謀虛
    偽意思表示，黃重明為支付違約金而簽發面額共計630 萬元
    之本票亦屬通謀虛偽意思表示，業經法院判決參加人甲○○
    持有之上開本票債權不存在確定，有板橋地方法院83年度重
    訴字第257號、本院84年度重上字第305號、最高法院87年度
    台上字第668 號、本院87年度重上更(一)字第62號判決及最高
    法院89 年度台上字第803號裁定等件足憑（ 原審卷(四)第91-
    145頁）。
  (八)黃重明就附表二所示33筆土地之公同共有權利，前已經參加
    人以本票裁定為執行名義，於83年間向板橋地方法院（83年
    度執字第2824號）聲請就其中15筆土地即編號第1-10、16、
    22-25等地號之公同共有權利為查封登記在案 ；上訴人其後
    對參加人提起本票債權不存在訴訟，案經板橋地方法院95年
    度板簡字第1293號判決本票債權不存在，再經該法院96年度
    簡上字第186 號判決及最高法院以裁定駁回上訴確定，上訴
    人雖向執行法院聲請就上開15筆土地撤銷查封，惟執行法院
    仍通知補正尚在辦理中，即至本件訴訟事實審言詞辯論終結
    前之98年11月17日止，該15筆土地仍遭查封尚未撤銷之狀態
    ，有民事判決、土地登記謄本及上訴人之訴狀可參（本院更
    (二)卷(一)第58 -72、220-229頁 ，卷(二)第173-180、234-235頁
    ，土地登記謄本外放），並經上訴人自陳明確（本院更(二)卷
    (二)第171頁）。
    參加人又於98年間聲請就黃重明就附表二其餘18筆土地即編
    號11-15、17-21、26-33 等地號土地公同共有權利為強制執
    行（板橋地方法院98年度司執字第82048號）， 業經執行法
    院為查封登記在案，有板橋地方法院民事執行處查封登記函
    及土地登記謄本足憑（本院更(二)卷(二)第253-330頁）。
六、本件重要爭點在於：
  (一)上訴人與被上訴人乙○○○、丙○○○、子○○及黃重明（
    被上訴人庚○○等4 人之被繼承人）、黃堅盛（被上訴人丑
    ○○○等4 人之被繼承人）間，就系爭土地公同共有權利之
    買賣或協議，是否係以不能之給付為契約標的而為無效？各
    該契約標的物之範圍為何？
  (二)在系爭土地應有部分1/2 之公同共有人即上訴人、被上訴人
    乙○○○、丙○○○、子○○及黃重明（被上訴人庚○○等
    4人之被繼承人）、黃堅盛（被上訴人丑○○○等4人之被繼
    承人）未辦理分割前，上訴人先位聲明請求請求被上訴人辦
    理所有權移轉登記予上訴人，有無理由？
  (三)上訴人備位依遺產分割之法律關係，請求兩造就系爭土地公
    同共有關係予以解消為分別共有關係，或採取分割方法為分
    別共有登記，再請求被上訴人移轉登記予上訴人，有無理由
    ？
七、上訴人與被上訴人乙○○○、丙○○○、子○○及黃重明（
    被上訴人庚○○等4 人之被繼承人）、黃堅盛（被上訴人丑
    ○○○等4 人之被繼承人）間，就系爭土地公同共有權利之
    買賣或協議，是否係以不能之給付為契約標的而為無效？各
    該契約標的物之範圍為何？
  (一)查上訴人為維護祖產之完整，因而於78 年12月23日以348萬
    6,000 元之價格，向被上訴人子○○買受其繼承自黃泉談、
    黃朱就系爭土地之公同共有權利，並於82 年7月19日簽訂不
    動產買賣契約，於契約書上已載明價金交付之情形；又上訴
    人於79年4月17日以150萬元之價格，向黃堅盛買受其繼承自
    黃泉談就系爭土地之公同共有權利，已付清價金予黃堅盛，
    並在契約書之交款備忘錄載明，由黃堅盛簽名；上訴人亦於
    82年6 月16日與黃重明簽訂協議書，約定由上訴人代為清償
    板橋地方法院81年度執字第2319號強制執行事件，黃重明積
    欠債權人李丕謨、李守利、參加人巳○○之債務共計625萬
    元，黃重明則將其繼承自黃泉談、黃朱就系爭土地之公同共
    有權利讓與上訴人，上訴人業已代償上開債務；上訴人復於
    82年7月31日分別以348萬6,000元之價格，向被上訴人乙○
    ○○、丙○○○買受該二人繼承自黃泉談、黃朱就系爭土地
    之公同共有權利，亦已將價金交付等情，業據上訴人提出不
    動產買賣契約書、協議書等件為證（原審卷(三)第2-頁），業
    據被上訴人乙○○○、丙○○○於歷審中不爭執，並經黃堅
    盛、黃重明及被上訴人子○○於原審中具狀列為不爭執事項
    （原審卷(二)第185-186頁）， 堪信為真。足認：上訴人向被
    上訴人乙○○○、丙○○○、子○○及黃重明買受後者繼承
    自黃泉談、黃朱就系爭土地之公同共有權全部，向被上訴人
    黃堅盛買受其繼承自黃泉談就系爭土地之公同共有權全部（
    因黃堅盛非黃朱之繼承人）。
  (二)被上訴人庚○○等4人及丑○○○等4人雖抗辯：上訴人向其
    餘繼承人乙○○○、丙○○○、子○○、黃重明、黃堅盛等
    人買受後者繼承自黃泉談、黃朱就系爭土地之公同共有權利
    ，此買賣契約係以不能之給付為標的，應屬無效乙節，惟為
    上訴人所否認。按民法第828條第2項固規定：公同共有物非
    得其他全體共有人之同意不得處分，但此係為避免第三者參
    加易滋糾紛而設，並非謀任何經濟利益。揆之共同繼承人就
    其繼承遺產之全部有公同共有之權利，該權利具有身分法之
    色彩，在公同共有關係存續中，各共同繼承人對於各別繼承
    遺產上之權利，應不得任意處分讓與予共同繼承人以外之第
    三人，使其與其他共同繼承人維持公同共有關係，致公同共
    有之關係複雜化。是繼承人以外第三人因而受讓該權利，係
    以不能之給付為契約標的，依民法第246條第1項前段規定，
    契約為無效；惟如係公同共有人間將其共有權轉讓，既非第
    三人參加，並使共有關係趨於單純，衡諸立法真意，實無禁
    止之必要。本件上訴人與被上訴人乙○○○、丙○○○、子
    ○○及黃重明（被上訴人庚○○等4人之被繼承人）、 黃堅
    盛（被上訴人丑○○○等4人之被繼承人） ，均係因繼承法
    律關係而就系爭土地之應有部分保持公同共有關係，則上訴
    人向其餘公同共有人買受公同共有之權利，揆諸上開說明，
    核係將公同共有關係簡化， 並未複雜化， 應無上開民法第
    246條第1項前段之適用，因認渠等間之買賣或協議契約均為
    有效。
  (三)被上訴人庚○○等4 人抗辯：上訴人與其等之被繼承人黃重
    明於82年6月16 日協議讓與公同共有權利之土地範圍，係附
    件丙所示Ａ部分之21筆土地，不包含附件丙所示Ａ1 部分之
    18-6、21-2、28-1、29-3等4筆地號，此由上訴人就上開4筆
    其中之18-6、21-2 地號係另於82年12月6日自強制執行程序
    中優先承買取得，且黃重明於83年2月16日另將上開28-1 及
    29-3地號土地公同共有權利讓與參加人可明云云。但查黃重
    明於原審中已就其係將繼承自黃泉談、黃朱就分割前21筆土
    地（即附件丙所示Ａ部分）之公同共有權利全部讓與上訴人
    ，由上訴人代為清償板橋地方法院81年度民執實字第2391號
    強制執行事件中債權人李丕謨、李守利、參加人巳○○之債
    權共計625 萬元，上訴人並已代償上開全部債權額，業據其
    於辯論意旨狀自認明確（原審卷(二)第185-186 頁）。且黃重
    明與上訴人間簽訂之協議書，讓與標的包含28-1、29-3地號
    之公同共有權利，黃重明與參加人甲○○間就28-1、29-3地
    號土地簽訂之不動產買賣契約書為通謀虛偽意思表示，黃重
    明依上開買賣契約而簽發以供支付違約金之本票，亦屬通謀
    虛偽意思表示，均為無效，業經本院87年度重上更(一)字第62
    號判決認定，並據最高法院以89年度台上字第803 號裁定駁
    回上訴確定， 有該民事判決及裁定足憑（ 原審卷(三)第115-
    145頁）。則被上訴人庚○○等4人上開辯解，應無足取。
  (四)被上訴人庚○○等4人及丑○○○等4人另抗辯：上訴人向被
    上訴人子○○買受公同共有權利之土地，依82 年7月19日協
    議書記載為23筆，並未列入附件丙所示Ａ1部分之28-1及29-
    3地號，該2筆土地於81年7月7日即已分割增加，則此2 筆地
    號及其後分割再增加之29-6、29-9、29-10等5筆地號均非屬
    二人協議書之買賣標的等情。然被上訴人子○○於原審已就
    其係讓與繼承自黃泉談、黃朱就系爭土地之公同共有權利，
    業據其於辯論意旨狀自認明確（原審卷(二)第185頁 ）。又被
    上訴人子○○與參加人巳○○間就28-1、29-3地號土地簽訂
    之不動產買賣契約書為通謀虛偽意思表示，子○○依上開買
    賣契約而簽發以供支付違約金之本票，亦屬通謀虛偽意思表
    示，均為無效，業經本院87年度重上更(一)字第50號判決認定
    ，並據最高法院以89 年度台上字第500號裁定駁回上訴確定
    ，有該民事判決及裁定足憑（原審卷(三)第75-90頁 ），是上
    開被上訴人8人猶為此項抗辯，殊無可採。
八、在系爭土地應有部分1/2 之公同共有人即上訴人、被上訴人
    乙○○○、丙○○○、子○○及黃重明（被上訴人庚○○等
    4人之被繼承人）、黃堅盛（被上訴人丑○○○等4人之被繼
    承人）未辦理分割前，上訴人先位聲明請求請求被上訴人辦
    理所有權移轉登記予上訴人，有無理由？
  (一)按民法第819條第1項所謂「各共有人得自由處分其應有部分
    」，係指分別共有之情形而言，即同法第817 條規定之數人
    按其應有部分，對於一物有所有權者而言；其依同法第 827
    條第1項基於公同關係而共有一物者，依同條第2項規定，各
    公同共有人之權利及於公同共有物之全部，則各該共有人無
    所謂有其應有部分，從而公同共有人中之一人如無法律或契
    約之根據，亦未得其他公同共有人之同意，而就公同共有物
    為處分，自屬全部無效，最高法院37年上字第6419號判例足
    供參照）。易言之，公同共有係以公同關係之存在為前提，
    此項公同關係乃共有人間人的結合關係，與分別共有在共有
    人間並無人的結合關係，各共有人得隨時處分其應有部分以
    脫離或消滅該分別共有關係者顯然不同。
  (二)查附表一所示50筆土地應有部分2分之1原為黃泉談所有，黃
    泉談於64年11月29日死亡，配偶黃朱再於77年4月30 日死亡
    ，其後由繼承人即上訴人、被上訴人乙○○○、丙○○○、
    子○○及黃重明（被上訴人庚○○等4 人之被繼承人）、黃
    堅盛（被上訴人丑○○○等4 人之被繼承人）及追加被告寅
    ○○等7 人辦妥繼承登記，有土地登記謄本足憑，並為兩造
    所不爭執，是系爭土地之應有部分1/2屬於上開7人所公同共
    有，依前開說明，在此公同共有關係解消前，上開7 人並無
    得隨時自由處分之應有部分存在，自無從為其應有部分之移
    轉，上訴人自無法逕行請求辦理所有權移轉登記。
  (三)上訴人雖主張：依司法院院字第1054號解釋，公同共有人中
    一人之債權人聲請強制執行該公同共有人之公同共有權或公
    同共有人相互間轉讓其共有權，乃法所許可。另依司法院大
    法官會議第562號解釋及土地法第34條之1第5 項規定，遺產
    在分割前亦得為買賣之標的。且上訴人已自強制執行程序中
    優先承買黃重明所有如附件丙所示Ｂ部分之10筆（其後分割
    增加為17筆）土地之公同共有權，並已辦妥登記等節，據以
    主張伊得就公同共有權利逕行請求移轉。然查：
    1.依法律規定或依契約而有公同關係之數人，基於該公同關
      係共有一物者，為公同共有人；各公同共有人之權利，及
      於公同共有物之全部；公同共有人之權利義務，依其公同
      關係所由規定之法律或契約定之，民法第827條第1、2 項
      、第828條第1項分別定有明文。是公同共有人因有公同關
      係存在，公同共有權係潛在的，在公同關係存續期間內，
      不得自由處分。司法院院字第1054號解釋揭櫫：「公同共
      有物未分割前，公同共有人中一人之債權人，雖不得對於
      公同共有物聲請強制執行，而對於『該公同共有人公同共
      有之權利』，得請求執行」，是債權人得請求執行者僅為
      公同共有權利，故在強制執行程序中，應依強制執行法第
      117 條規定之「其他財產權」執行程序扣押。且依現行實
      務通說見解，此扣押之「公同共有人之權利」，因係基於
      繼承關係之應繼分而來，公同共有人對於公同共有物並無
      所謂之應有部分，是繼承人於遺產分割析算完畢前，對特
      定物之公同共有權利，無法自一切繼承而來之權利義務公
      同共有之遺產中單獨抽離而為拍賣之標的，故公同共有人
      中一人之債權人聲請強制執行債務人因繼承而取得存在於
      不動產之公同共有權，僅止於查封階段，應俟辦妥遺產分
      割後始得進行拍賣（法院辦理民事執行實務參考手冊，96
      年6月8日第243頁參考）。
    2.又司法院大法官會議第562號解釋：「按土地法第34條之1
      第1 項規定：共有土地或建築改良物，其處分、變更及設
      定地上權、永佃權、地役權或典權，應以共有人過半數及
      其應有部分合計過半數之同意行之。但其應有部分合計逾
      三分之二者，其人數不予計算；同條第5項規定：前4項規
      定，於公同共有準用之。其立法意旨在於兼顧共有人權益
      之範圍內，促進共有物之有效利用，以增進公共利益。同
      條第1 項所稱共有土地或建築改良物之處分，如為讓與該
      共有物，即係讓與所有權；而共有物之應有部分，係指共
      有人對共有物所有權之比例，性質上與所有權並無不同。
      是不動產之應有部分如屬公同共有者，其讓與得依土地法
      第34條之1第5 項準用第1項之規定」，適用之對象為「不
      動產之應有部分屬公同共有者」，即部分公同共有人處分
      共有關係之「不動產之應有部分」，而非公同共有人處分
      「公同共有人之共有權」，該號解釋意旨與本件爭執情形
      尚屬有間。
    3.又部分共有人依土地法第34條之1第1項，將共有土地之全
      部出賣，就為處分之共有人而言係出賣其應有部分，對未
      同意出售之共有人之應有部分有權一併處分出賣，此種處
      分權係基於實體法規定而發生。同法第34條之1第3項並規
      定：「第1 項共有人，對於他共有人應得之對價或補償，
      負連帶清償責任。於為權利變更登記時，並應提出他共有
      人已為受領或為其提存之證明。其因而取得不動產物權者
      ，應代他共有人聲請登記」，土地登記規則第35 條第5款
      亦規定：「部分共有人依土地法第34條之1 規定就共有土
      地全部申請土地權利變更登記，他共有人之土地所有權狀
      未能提出者，得免於提出」，以資配合。亦即，未同意出
      售之共有人未與買受人訂立買賣契約，自不能因其應有部
      分一併出售並移轉與買受人且得領取買賣價金，即謂與買
      受人間有買賣關係存在。而土地法第34條之1第5項規定，
      同條第1項至第3項規定於公同共有準用之，則公同共有土
      地之部分共有人依上開規定，將公同共有土地之全部出售
      時，亦為同一解釋；亦即土地法第34 條之1第1、3項之買
      賣，係部分共有人出賣共有物全部，而本件上訴人係主張
      與其餘公同共有人乙○○○、丙○○○、子○○、黃重明
      、黃堅盛間就公同共有權利之買賣，各出賣價格不同，且
      其就追加被告寅○○係主張優先承買權，在在與土地法第
      34條之1第5項準用同條第1項至第3項規定之情形不同，應
      無上開條文之適用餘地。
    4.至於上訴人自強制執行程序中優先承買黃重明就附件丙所
      示Ｂ部分10 筆土地，其後分割增加7筆地號成為如附表三
      所示17筆土地之公同共有權利後，並經執行法院發給之不
      動產權利移轉證書，並辦妥登記，固有不動產權利移轉證
      書及土地登記謄本在卷（原審卷(三)第20-21頁，卷(四)第196
      -222頁 ，本院更(二)卷(一)第135-151頁）。惟按因強制執行
      於登記前已取得不動產物權者，非經登記不得處分其物權
      ，民法第759 條定有明文，自反面解釋，買受人可自強制
      執行程序中取得不動產物權，僅非經登記不得處分物權而
      已。上訴人自上開強制執行程序中優先承買黃重明之公同
      共有權利，並經執行法院核發不動產權利移轉證書而取得
      物權，此與上訴人於本件訴訟中主張基於買賣或協議行為
      直接請求辦理所有權移轉登記，顯係自行創設取得物權，
      二者情形並不相同，亦不容逕行比附援引。
    5.綜上所云，上訴人上開主張均無可採。
  (四)再按土地經法院囑託辦理查封登記後，未為塗銷前，登記機
    關應停止與其權利有關之新登記，土地登記規則第141條第1
    項本文規定明確，則對該不動產相關權利登記之請求，即處
    於給付不能之狀態，法院自不得命為該相關權利之登記。查
    黃泉談之繼承人之一黃重明就附表二所示33筆土地之公同共
    有權利，前經參加人於83年間聲請就其中15筆即編號第1-10
    、16 、22-25之土地為查封登記在案，迄今並未撤銷查封；
    再經參加人於98年間又聲請就附表二其餘18筆即編號 11-15
    、17-21、26-33之土地公同共有權利為強制執行，亦經執行
    法院為查封登記，已如前述，並有土地登記謄本可按（本院
    證物外放）。是迄今黃重明就附表二所示33筆土地之公同共
    有權利均經法院為查封登記在案，則依前開規定，上訴人請
    求黃重明之繼承人即被上訴人庚○○等4 人為所有權移轉登
    記，顯非正當。
  (五)承上開說明，上訴人先位主張：於被上訴人丑○○○等4 人
    就被繼承人黃堅盛對於附表一所示50筆土地應有部分1/2 之
    公同共有所有權、被上訴人庚○○等4 人就被繼承人黃重明
    及黃蔡儉對附表二所示33筆土地應有部分1/2 之公同共有所
    有權辦理繼承登記後，請求被上訴人乙○○○、丙○○○、
    子○○及丑○○○等4 人應將其等對於附表一所示50筆土地
    應有部分1/2 之公同共有所有權逕行移轉登記予上訴人，被
    上訴人庚○○等4 人應將渠等對於附表二所示33筆土地應有
    部分1/2 之公同共有所有權逕行移轉登記予上訴人，為無理
    由，不應准許。
九、上訴人備位依遺產分割之法律關係，請求兩造就系爭土地公
    同共有關係予以解消為分別共有關係，或為共有物分割，再
    請求被上訴人移轉登記予上訴人，有無理由？
  (一)如上所云，黃泉談、黃朱之繼承人就系爭土地已辦妥繼承登
    記，就系爭土地應有部分1/2 保持公同共有之關係，在渠等
    就遺產分割前，各繼承人並無個人可得自由處分之應有部分
    可言。查系爭土地即係被繼承人黃泉談、黃朱所遺之全部遺
    產（本院更(二)卷(一)第116、123 頁），被上訴人庚○○等4人
    及丑○○○等4 人雖抗辯：被繼承人另有動產及存款（本院
    更(二)卷(一)第30頁反面），然經本院向財政部台北市國稅局查
    詢被繼承人黃泉談之遺產稅申報資料因已逾保管年限無法提
    供，另被繼承人黃朱查無遺產稅申報紀錄，有財政部台北市
    國稅局97年4月8日財北國稅資字第0970216971號及財政部臺
    灣省北區國稅局三重稽徵所97年7月4日北區國稅三重一字第
    09 71037832號函可憑（本院更(二)卷(一)第168、180頁 ），本
    院已盡調查能事仍無法查得被繼承人黃泉談及黃朱另尚遺留
    其他遺產，被上訴人庚○○等4人及丑○○○等4人復未舉證
    以明，是僅得認定被繼承人黃泉談及黃朱之全部遺產即為系
    爭土地。而被繼承人黃泉談、黃朱均已死亡多年，並無契約
    訂定不得分割之情事，而7 位繼承人間歷經多年始終未能達
    成分割遺產之協議，繼承人黃重明、黃堅盛其後又已死亡，
    被上訴人子○○又行方不明，則上訴人基於繼承人之一身分
    ，依民法第1164條規定請求分割遺產，依法有據。
  (二)按在公同共有遺產分割自由之原則下，民法第1164條規定：
    繼承人得隨時請求分割遺產，該條所稱之「得隨時請求分割
    」，依同法第829 條及第830條第1項規定觀之，應解為包含
    請求終止公同共有關係在內，俾繼承人之公同共有關係歸於
    消滅而成為分別共有，始不致與同法第829 條所定之旨趣相
    左，庶不失繼承人得隨時請求分割遺產之立法旨意。再提起
    分割共有物之訴，參與分割之當事人以共有人為限，如為不
    動產，共有人之應有部分各為若干，以土地登記總簿登記者
    方限，最高法院67年台上字第3131號判例著有明文。
  (三)經查：
    1.本件上訴人為被繼承人黃泉談、黃朱之繼承人之一，訴請
      已辦妥繼承登記之其餘繼承人就被繼承人所遺如附表一所
      示50筆土地終止公同共有關係，成為分別共有關係，應無
      不可。
    2.查系爭土地之公同共有人之一黃堅盛，擁有附件一所示50
      筆土地之公同共有權利，於95年2月11 日死亡，繼承人為
      被上訴人丑○○○等4 人迄未為繼承登記，則上訴人請求
      被上訴人丑○○○等4 人就附表一所示50筆土地先行辦理
      繼承登記，核屬正當。又黃重明就系爭土地其中10筆土地
      （如附件丙所示Ｂ部分）之公同共有權利，已經上訴人於
      82年12月6 日自板橋地方法院81年度民執字第2391號強制
      執行程序中優先承買取得，該10筆其後增加如附件丙所示
      Ｂ1之7筆地號，成為如附件三所示之17筆土地，詳如前陳
      。亦即黃重明僅就剩餘之33筆如附件二所示土地有公同共
      有權利，而黃重明於92年2月14 日死亡，繼承人即被上訴
      人庚○○等4 人迄未為繼承登記，則上訴人請求被上訴人
      庚○○等4 人就附表二所示33筆土地先行辦理繼承登記，
      亦無不合。
    3.再追加被告寅○○所有如附表一所示50筆土地之公同共有
      權利，雖其中30筆土地（ 即附表一編號1-5、12 -17、25
      、27、29、31、33-47） 之公同共有權利前經參加人以本
      票裁定（板橋地方法院82年度票字第1690號）為執行名義
      聲請強制執行，經板橋地方法院以83年度執字第97號強制
      執行事件查封在案，其後於93年5月12 日由參加人甲○○
      拍定，惟因參加人甲○○對分配表之土地增值稅額聲明異
      議，執行法院等稅捐機關表示意見，因而迄今尚未核發不
      動產權利移轉證書予參加人甲○○，故土地登記謄本上仍
      記載公同共有人為寅○○，亦經本院查明（本院更(二)卷(二)
      第341 -342頁），並有土地登記謄本可稽（本審證物外放
      ），復為參加人甲○○所不爭執（ 本院更(二)卷(二)第346頁
      ），亦即上開30筆土地登記謄本上仍列寅○○為公同共有
      人，故上訴人於本件訴訟中追列寅○○為追加被告以資遺
      產分割，當事人應為適格。
    4.系爭土地公同共有人之一追加被告寅○○所有如附表一所
      示50筆土地之公同共有權利，均遭參加人甲○○以板橋地
      方法院執字第97號、83年度執字第7829號強制執行程序聲
      請查封在案；系爭土地之另一公同共有人黃重明所有如附
      表二所示33筆土地之公同共有權利，其中編號第1-10、16
      、22-25等15筆土地於83 年間遭參加人甲○○以板橋地方
      法院83年度執字第2824號強制執行程序聲請法院查封在案
      ，雖經上訴人聲請撤銷查封迄今仍未撤封，有土地登記謄
      本可參（本院更(二)卷(二)第175-179頁 ）；附表二另18筆即
      編號11-15、17 -21、26-33之土地，再遭參加人於98年10
      月22日以板橋地方法院98 年度字第82048號強制執行程序
      聲請查封在案， 有土地登記謄本足憑（ 本院更(二)卷(二)第
      259-330頁 ）；亦即黃重明就附表二所示33筆土地之公同
      共有權利全部均遭查封。
      針對上開之繼承人已辦竣公同共有登記後，其中一繼承人
      之公同共有權利遭債權人聲請辦畢查封登記在案，公同共
      有人是否仍可辦理分別共有登記？經本院函詢內政部據覆
      ：「繼承人於辦竣公同共有登記後再行辦理分割繼承登記
      ，雖其中一繼承人之公同共有權利遭債權人聲請並辦竣查
      封登記在案，依土地登記規則第141條第1項規定，地政機
      關仍應受理」等語，有內政部97年7月9日內授中辦地字第
      0970723686號函可稽（本院更(二)卷(一)第176-177頁 ），因
      認系爭土地之公同共有人黃重明、追加被告寅○○之公同
      共有權利雖遭查封登記，惟公同共有人辦理分別共有登記
      ，並無礙查封（禁止處分）之登記，符合土地登記規則第
      141條第1項第4款規定，仍得為之。
    5.承上開說明，被繼承人黃泉談、黃朱所遺如附表一所示50
      筆土地（即附表二之33筆土地加上附表三之17筆土地），
      (1)就附表二所示33筆土地之登記公同共有人為：上訴人、
        被上訴人乙○○○、丙○○○、子○○、黃重明、黃堅
        盛、寅○○等7 人，而黃重明之繼承人即被上訴人庚○
        ○等4人、黃堅盛之繼承人即被上訴人丑○○○等4人均
        未辦理繼承登記，則上訴人請求上開人等先行辦理繼承
        登記後，再解消公同共有關係為分別共有登記，每人應
        繼分、土地應有部分詳如附件甲所示（計算詳如說明所
        載），為有理由。
      (2)就附表三所示17筆土地之登記公同共有人為：上訴人、
        被上訴人乙○○○、丙○○○、子○○、黃堅盛、寅○
        ○等6人，其中黃堅盛之繼承人即被上訴人丑○○○等4
        人迄未辦理繼承登記，則上訴人請求上開4 人先行辦理
        繼承登記後，再解消公同共有關係為分別共有登記，每
        人應繼分、土地應有部分詳如附件乙所示（計算詳如說
        明所載），亦屬正當。
  (四)再本件上訴人與被上訴人乙○○○、丙○○○、子○○、黃
    堅盛間均有買賣或協議，約定後者各將繼承自黃泉談、黃朱
    之系爭土地50筆之公同共有權利全部讓與上訴人，則上訴人
    請求被上訴人乙○○○、丙○○○、子○○及黃堅盛之繼承
    人即被上訴人丑○○○等4人，將渠等就附表二所示33 筆土
    地各筆如附件甲所示之應有部分、附表三所示17筆土地各筆
    如附件乙所示之應有部分，辦理所有權移轉登記予上訴人，
    洵屬有據。
    又上訴人雖與被上訴人庚○○等4 人之被繼承人黃重明之間
    訂有協議書，惟因黃重明所有就附表二所示33筆土地之公同
    共有權利均遭參加人甲○○聲請查封在案，則依土地登記規
    則第141條第1 項本文規定， 上訴人自無從請求被上訴人庚
    ○○等4 人渠等公同共有之附表二所示33筆土地之應有部分
    3/40辦理所有權移轉登記予上訴人，此部分應予駁回。
十、綜上所述，上訴人為訴之變更後，(一)先位之訴依買賣或協議
    之法律關係，請求被上訴人逕行將系爭土地之公同共有權利
    移轉登記予伊，為無理由，應予駁回。(二)備位之訴依遺產分
    割之法律關係，第一備位聲明請求黃堅盛之繼承人即被上訴
    人丑○○○等4人就附表一所示50 筆土地辦理繼承登記、請
    求黃重明之繼承人即被上訴人庚○○等4 人就附表二所示33
    筆土地辦理繼承登記；並就附表二、三所示土地為兩造分別
    共有登記，應有部分各如附件甲、乙所示，暨請求被上訴人
    乙○○○、丙○○○、子○○及被上訴人丑○○○等4 人各
    將附表二所示33筆土地各筆如附件甲、附表三所示17筆土地
    各筆各附件乙所示之應有部分，辦理所有權移轉登記予上訴
    人等節，均為有理由，應予准許。上訴人逾上開准許範圍之
    請求被上訴人庚○○等4人將渠等公同共有之附表 二所示33
    筆土地之應有部分移轉登記予上訴人，因該33筆土地均遭查
    封登記而為無理由，應予駁回。
    上訴人依遺產分割之法律關係，另為之第二備位聲明無再予
    論述及判決之必要，附此說明。
十一、本件結論已臻明確，兩造其餘攻防及舉證核與結論不生任
      何影響，爰不一一論述。
十二、據上論結：本件變更之訴為一部有理由，一部無理由，依
      民事訴訟法第463 條、第385條第1項前段、第79條、第85
      條第1項本文、第86條第1項本文，判決如主文。
中    華    民    國    98    年    11    月    30    日
                    民事第一庭
                        審判長法  官  張耀彩
                              法  官  盧彥如
                              法  官  林金吾
正本係照原本作成。
如不服本判決，應於收受送達後20日內向本院提出上訴書狀，其
未表明上訴理由者，應於提出上訴後20日內向本院補提理由書狀
（均須按他造當事人之人數附繕本）上訴時應提出委任律師或具
有律師資格之人之委任狀；委任有律師資格者，另應附具律師資
格證書及釋明委任人與受任人有民事訴訟法第466條之1第1 項但
書或第2項（詳附註）所定關係之釋明文書影本。
中    華    民    國    98    年    11    月    30    日
                              書記官  張淑芳
附註：
民事訴訟法第466條之1（第1項、第2項）：
對於第二審判決上訴，上訴人應委任律師為訴訟代理人。但上訴
人或其他法定代理人具有律師資格者，不在此限。
上訴人之配偶、三親等內之血親、二親等內之姻親，或上訴人為
法人、中央或地方機關時，其所屬專任人員具有律師資格並經法
院認為適當者，亦得為第三審訴訟代理人。

司法院資訊處製作；財團法人民間司法改革基金會備份。
